臺灣高等法院臺南分院刑事判決　　　　　　九十一年度上訴字第一一八二號　Ｇ
　　　上　訴　人　臺灣嘉義地方法院檢察署檢察官
　　　上　訴　人
　　　即　被　告　癸　○　○
　　　選任辯護人　彭　冀　湘
　　　被　　　告　乙　○　○
右上訴人因被告發掘墳墓案件，不服臺灣嘉義地方法院九十年度訴字第三二一號中華
民國九十一年八月二十八日第一審判決（起訴案號：臺灣嘉義地方法院檢察署九十年
度偵續字第二一號、九十年偵字第三二三０號），提起上訴，本院判決如左：
      主      文
原判決關於癸○○部分撤銷。
癸○○發掘墳墓，處有期徒刑柒月。緩刑參年。
其他上訴駁回。
      事      實
一、癸○○係以為人營造墳墓為業，於民國（下同）八十八年十一月間，受乙○○之
    委任，為乙○○之先母何劉月英營造墳墓，在嘉義縣民雄鄉第十四公墓依地理師
    所選墓地僱佣不知情之工人洪鳳珠、王清文進行整地時，掘出墓碑一座及金斗甕
    三個，致壬○○之曾祖母劉吳怨娘、祖父劉海瑞之舊墳墓二座遭挖掘破壞後，竟
    不將之原地葬回，而在旁另覓空地，營造二座小墳重新埋葬。嗣於八十九年三月
    間，為壬○○獲悉前往查看，始知上情。
二、案經壬○○訴請臺灣嘉義地方法院檢察署檢察官偵查起訴。
    理   由
壹、撤銷改判部分：
一、訊據上訴人即被告癸○○固坦承乙○○先母何劉月英之墓為其所營造，於整地過
    程中有挖到一塊墓碑及三個金甕等情不諱，惟矢口否認有前揭犯行，辯稱：墓地
    是地理師選的，開挖前根本看不出原本有墳墓，伊是整地時挖到二尺多才挖到墓
    碑及金斗甕，而且掘出的金斗甕都很舊了，亦有破損，伊依照風俗將之換新，再
    重新安葬，並非故意，且是埋葬於原地云云。惟查：
（一）上開事實，業據告訴人壬○○指訴：伊每年過年及清明節都有去掃墓，二座墓
      都有墓碑，曾祖父的位置在何（何劉月英）與陳（陳興中）中間，曾祖母位置
      也在附近，約有三、四十年了等情綦詳（見發查卷第四十、四一頁；偵續卷第
      十四頁反面；原審卷第八四、八六頁；本院九十一年十月二十四日訊問筆錄）
      ，核與證人庚○○、甲○○及己○○三人證述情節相符（見發查卷第四十、四
      一頁；偵續卷第十五、十六、十八頁；原審卷第三五、三六頁；本院九十一年
      十月二十四日及同年十一月一日訊問筆錄），且被告癸○○於原審訊問時供稱
      ：「（問：你們挖這二塊墓地的時候，都挖二尺多，發現舊的甕，就把舊的換
      新的，埋在旁邊，把你們自己的金斗甕，就放在你們挖的地方？）是的。」（
      原審卷第三八頁）、「挖到以後，我買金斗甕裝起來，另找個附近地方埋起來
      ，隔大約五、六公尺」（原審卷第八五頁），其就挖造上揭二座新墳時，掘起
      劉吳怨娘之墓碑一座及舊金斗甕三個，並就近埋葬之犯罪事實，已供陳在卷，
      亦與證人即受僱於被告癸○○之造墓工人洪鳳珠於本院審理中到庭證述之情節
      相符，並有現場照片與嘉義縣警察局民雄分局（九十）嘉民警三字第一四六一
      五號函附現場墳墓相關位置圖及嘉義縣民雄鄉十四公墓相片附卷足稽（原審卷
      第六四至六七頁）。
（二）按刑法上之發掘墳墓罪，係保護社會敬重墳墓之善良風俗，而非保護墳墓之本
      身或死者之遺族，故無主之墳墓，亦在保護之列，因而行為人雖不知所挖掘者
      係何人之祖墳，但只要對其所挖掘者係墳墓一節有所認識，即應成立上開罪責
      （最高法院七十年度臺上字第三三三三號判例參照）。茲查，本件墓地糾葛之
      地點屬嘉義縣民雄鄉之公墓，新舊墳墓密集，雜草叢生，縱不易察覺何處存有
      墳墓，然被告癸○○係從事為他人勘選墓地營造墳墓為業之人，就外觀上是否
      有墳墓應較一般人專精，且被告癸○○於整地除草後自當可見告訴人祖先墳墓
      之墓碑才是，而被告癸○○先前已曾為他人在本件公墓用地內營造墳墓一座即
      被告丁○○先夫陳中興之墓，就該公墓之地形地物，亦應知悉甚詳；縱使倘被
      告癸○○所辯：伊於挖掘時不知原地已是他人之墓一情為真，然衡諸一般社會
      經驗法則及被告之專業知識道德，當工人告知挖掘及墓碑、金甕時，亦應命停
      止繼續挖掘，重行覆土恢復原狀，詎其竟命工人繼續挖掘，並挖取原葬之墓碑
      及金甕，另於附近另覓一空位，造一簡易小墳遷葬之，被告癸○○既非基於遷
      葬或改建等工程上之必要而發掘上開墳墓，即難認其行為於主觀上毫無發掘墳
      墓之不法侵害故意。
（三）至告訴人於偵查中指稱其祖先墓地所在一事，前後陳稱雖略有不同，然按「告
      訴人、證人之陳述有部分前後不符，或相互間有所歧異時，究竟何者為可採，
      法院仍得本其自由心證予以斟酌，非謂一有不符或矛盾，即應認其全部均為不
      可採信；尤其關於行為動機、手段及結果等之細節方面，告訴人之指陳，難免
      故予誇大，證人之證言，有時亦有予渲染之可能；然其基本事實之陳述，若果
      與真實性無礙時，則仍非不得予以採信。」（最高法院七十四年度台上字第一
      五九九號判例意旨參照），併參酌告訴人祖先之墓業遭被告癸○○等人發掘毀
      壞一情觀之，則其僅能約略指稱墓地之大抵所在，尚與常理不相違背，再且，
      其就祖先之墓確遭被告癸○○等人發掘等事實之陳述，已如上述，而堪採信，
      自不得僅以其指陳前後略有不同，即遽認其全部陳述均不可採取。
（四）綜上，被告癸○○以上情置辯，無非事後卸責之詞，應非可採。本件事證明確
      ，其發掘墳墓之犯行堪以認定。
二、核被告癸○○所為，係犯刑法第二百四十八條第一項之發掘墳墓罪。被告癸○○
    僱請不知情之洪鳳珠及王清文發掘墳墓，為間接正犯。原審以被告癸○○罪證明
    確，予以論罪科刑，固非無見，惟查：被告癸○○僱請不知情之洪鳳珠及王清文
    發掘墳墓，應論以間接正犯，原審未予審酌，又被告所為係觸犯刑法第二百四十
    八條第一項之既遂罪，原判決僅籠統認係犯刑法第二百四十八條之罪，均有疏漏
    。又本件並非易科罰金之案件，原判決引用刑法四十一條第一項前段規定，亦非
    妥當。按原判決於量刑時業經審酌刑法第五十七條所列各款之規定，尚無量刑過
    輕之情事，被告癸○○上訴意旨，否認犯罪，指摘原判決不當，而檢察官亦上訴
    指稱原審就被告癸○○部分量刑過輕，雖均無足取，然原判決既有前述可議之處
    ，即屬無可維持，應由本院撤銷改判。爰審酌被告之生活狀況、智識程度、犯罪
    之目的、動機、手段、發掘出上開墓碑及骨灰罈後，未回復原墓地之完整性，破
    壞我國重視墳墓之善良風俗，惟業以新斗甕裝置，另行造墓安葬，且參酌其犯罪
    後已屢屢提出為告訴人之先人重建墓地，但不為告訴人所接受，致和解無法成立
    等一切情狀，量處如主文第二項所示之刑。查被告前未曾受有期徒刑以上刑之宣
    告，有臺灣高等法院被告全國前案紀錄表及臺灣嘉義地方法院檢察署刑案資料查
    註紀錄表各一紙附卷可稽，其因一時失慮，致罹刑章，經此刑之教訓，當知所警
    惕而無再犯之虞，爰併宣告緩刑三年，以勵自新。
貳、駁回上訴部分：
一、公訴意旨另以：癸○○係以為人營造墳墓為業，於八十八年十一月間，受乙○○
    及丁○○之委任，為乙○○之先母何劉月英、丁○○之先夫陳興中營造墳墓，在
    嘉義縣民雄鄉第十四公墓依地理師所選墓地僱佣不知情之工人洪鳳珠、王清文進
    行整地時，掘出墓碑一座及金斗甕三個，致壬○○之曾祖母劉吳怨娘、祖父劉海
    瑞之舊墳墓二座遭挖掘破壞後，竟不將之原地葬回，而在旁另覓空地，營造二座
    小墳重新埋葬。嗣於八十九年三月間，為壬○○獲悉前往查看，始知上情。因認
    被告乙○○及丁○○二人均涉犯刑法第二百四十八條之發掘墳墓罪嫌。
二、按犯罪事實應依證據認定之，無證據不得推定其犯罪事實；又不能證明被告犯罪
    者，應諭知無罪之判決，刑事訴訟法第一百五十四條、第三百零一條第一項分別
    定有明文。又告訴人之告訴，係以使被告受刑事訴追為目的，是其陳述是否與事
    實相符，仍應調查其他證據，以資審認（最高法院五十二年度台上字第一三００
    號判例參照）。本件公訴意旨認為被告乙○○及丁○○二人均涉犯刑法第二百四
    十八條第一項之發掘墳墓罪嫌，無非係以：右揭事實業據告訴人指訴及證人己○○、甲○○、庚○○證述綦詳，復有現場照片二十幀附卷可稽。況本件墓地糾葛
    之地點屬民雄鄉第十四公墓，新舊墳墓密集，而被告癸○○係從事為他人勘選墓
    地營造墳墓為業之人，就外觀上是否有墳墓應較一般人專精，且系爭二座墳墓既
    有後人每年前去掃墓，外觀上當仍具有墳墓之外形可以辨知，縱然雜草叢生，亦
    無被告癸○○所稱挖至二尺深，才挖到墓碑之理，又在整地時既發現金斗甕及墓
    碑，衡諸一般社會經驗法則，應於知情後即刻停止挖掘，重行覆土恢復原狀，詎
    被告等竟仍繼續僱工挖地並將原葬之金斗甕及墓碑於附近另覓空地，營造二座簡
    易小墳遷葬之，而在原處改建被告乙○○及丁○○之先人墳墓，足徵被告乙○○
    及丁○○等顯有發掘墳墓之犯意及犯行，為其論據。
三、訊據被告乙○○、丁○○均堅決否認有發掘墳墓之犯意，皆辯稱：進行整地造墓
    時渠等並未到場，墓地也是地理師選的，伊等就是否原有告訴人先人之墓一事並
    不知情等語。經查，訊之被告癸○○供稱：伊做陳興中（丁○○之夫）墓地時，
    並沒有挖到什麼，而且丁○○也都沒有到場，都是地理師和丁○○的姨丈戊○去
    看，而乙○○只有看地時有到場，挖地時他都沒有在場等情綦詳（原審卷第九七
    、一０五頁），且告訴人於本院調查時亦指稱：被告丁○○先夫陳興中的墳墓沒
    有傷到其祖先墳墓本身等語明確（本院九十一年十月二十四日訊問筆錄）。另證
    人即地理師丙○○即選定何劉月英（乙○○之母）墓地之地理師及辛○○即選定
    陳興中墓地之地理師皆陳稱：渠等去看風水時，地是空的，沒有土堆，也沒有看
    到墓碑等語屬實，而告訴人先人之墓已三、四十年，為其所自承，且證人甲○○
    於本院調查時亦證稱系爭墓地過年前會有雜草，就比較難辯認等語（本院九十一
    年十月二十四日訊問筆錄），則其墓地年代既已久遠，自有湮沒之可能，無法一
    望即知，被告乙○○縱有到場看地，依上開證人之證詞，併審酌其並非此方面之
    專業人士，從而，被告乙○○供稱不知該選定墓地原為告訴人先人之墓地乙節，
    尚可採取。綜上，被告乙○○、丁○○二人就被告癸○○整地時，發掘告訴人祖
    先墳墓另行遷葬一事，並不知情，堪認屬實。此外復查無其他任何積極之證據，
    足認被告二人有上述犯行。因此原審以不能證明被告乙○○、丁○○犯罪而均諭
    知無罪之判決，核無不合，檢察官此部分上訴意旨，仍執前詞，指摘原判決不當
    ，並無可取，為無理由，應予駁回。
據上論結，應依刑事訴訟法第三百六十八條、第三百六十九條第一項前段、第三百六
十四條、第二百九十九條第一項前段，刑法第二百四十八條第一項、第七十四條第一
款，判決如主文。
本案經檢察官曾銘芳到庭執行職務。
中    華    民    國      九十一      年      十一      月      二十七  日
                                  臺灣高等法院臺南分院刑事第三庭
                                      審判長法官  黃    崑    宗
                                            法官  莊    俊    華
                                            法官  林    勝    木
右正本證明與原本無異。
如不服本判決，應於判決送達後十日內向本院提出上訴狀，其未敘述理由者並應於提
出上訴狀後十日內向本院補提理由書（應附繕本)。
                                      法院書記官  吳    秋    賢
中    華    民    國      九十一      年      十一      月      二十八  日
附錄法條：
刑法第二百四十八條第一項：發掘墳墓者，處六月以上五年以下有期徒刑。
